臺灣高等法院民事判決
108年度上字第707號
上訴人即附  
帶被上訴人  銓視界股份有限公司
法定代理人  曾祥麟  
訴訟代理人  黃達元律師
複 代理 人  張玉峰  
被上訴人即  
附帶上訴人  敍豐企業股份有限公司
法定代理人  周坤麟  
訴訟代理人  羅德強  
            陳玉靜  
            何家榮  
            陳鼎正律師
複 代理 人  高靖棠律師
上列當事人間請求回復原狀等事件，上訴人對於中華民國108年1
月11日臺灣桃園地方法院107年度訴字第528號判決提起上訴，被
上訴人為附帶上訴，本院於109年9月29日言詞辯論終結，判決如
下：
    主      文
上訴及附帶上訴均駁回。
第二審訴訟費用關於上訴部分，由上訴人負擔；關於附帶上訴部
分，由被上訴人負擔。
    事實及理由
一、上訴人即附帶被上訴人銓視界股份有限公司（下稱上訴人）
    法定代理人原為李明良，嗣已變更為曾祥麟，有公司變更登
    記表在卷可稽（見本院卷第361頁），並經上訴人具狀聲明
    承受訴訟（見本院卷第359頁），核無不合，應予准許。
二、被上訴人即附帶上訴人敍豐企業股份有限公司（下稱被上訴
    人）主張：伊於民國105年6月28日與上訴人簽訂「全自動及
    半自動曝光機對位系統及HMI客制化軟體程式開發協議書」
    （下稱系爭契約），約定由上訴人開發全自動及半自動曝光
    機之對位系統客制化修改，以符合伊全自動和半自動曝光機
    設計，並提供教育訓練，約定研發費用為新臺幣（下同）12
    0萬元，交貨期為自上訴人收到訂金時起3個月，伊於105年7
    月20日交付訂金37萬8,000元予上訴人，上訴人應於同年10
    月20日完工，上訴人逾期未完成，伊乃以原審起訴狀繕本之
    送達為解除契約之意思表示，爰依民法第179條，請求上訴
    人返還伊已給付訂金37萬8,000元，另依系爭開發協議書第8
    條第3項、第4項約定，請求上訴人給付違約金147萬9,600元
    （含逾期期間【即105年10月21日起至106年8月23日止】按
    日以總價120萬元之千分之3計算之違約金共計110萬1,600元
    ，與已支付價金同額之違約金37萬8,000元），求命為：㈠上
    訴人應給付被上訴人185萬7,600元及自起訴狀繕本送達翌日
    起至清償日止，按週年利率5%計算之利息。㈡願供擔保請准
    宣告假執行。
三、上訴人則以：系爭契約約定3個月交貨期，應自被上訴人盡
    協力義務即交付完整點位之日起算，非以交付訂金之日為起
    算日，被上訴人未提供完整點位，無從起算交貨期限，並致
    伊無法完成工作，伊並無逾期或違約情事，被上訴人解除系
    爭契約顯違反誠信原則。縱伊有違約之情，然伊已完成部分
    工作，且被上訴人未舉證證明其有何具體損害，亦應酌減違
    約金等語，資為抗辯。
四、原審為被上訴人一部勝訴、一部敗訴之判決，即判命上訴人
    應給付被上訴人75萬6,001元（即被上訴人已給付之訂金37
    萬8,000元＋與已支付金額同額之違約金37萬5,000元＋自105
    年11月16日起至106年8月23日止按每日千分之3元計算之違
    約金0.84元【元以下四捨五入後進位為1元】），及自106年
    10月7日起至清償日止，按週年利率5%計算之利息，並就被
    上訴人勝訴部分，分別為准、免假執行之宣告，另駁回被上
    訴人其餘之訴及假執行之聲請。上訴人就敗訴部分不服，提
    起上訴，被上訴人並為附帶上訴。上訴人上訴聲明：㈠原判
    決不利於上訴人部分廢棄。㈡上開廢棄部分，被上訴人於第
    一審之訴及假執行之聲請均駁回。被上訴人答辯聲明：上訴
    駁回。被上訴人附帶上訴聲明：㈠原判決不利被上訴人部份
    廢棄。㈡上訴人應再給付被上訴人110萬1,599元，及自106年
    10月7日起至清償日止，按週年利率5%計算之利息。㈢願供擔
    保，請准宣告假執行。上訴人答辯聲明：附帶上訴駁回。
五、兩造不爭執事項（見本院卷第338頁）：
  ㈠兩造前於105年6月28日簽訂系爭契約，約定由上訴人研發對
    位系統及完成教育訓練，價金共120萬元，契約自上訴人收
    到訂金之日起生效，交貨期則約定HMI（即人機界面、系統
    畫面）&對位系統開發期3個月，先配合被上訴人S1（半自動
    曝光機）機台目前HMI系統測試，如兩者相容，對位系統開
    發為2個月，無法相容，則交貨期為3個月（見原審卷一第5
    頁至第12頁）。
  ㈡被上訴人依系爭契約約定於105年7月20日支付訂金37萬8,000
    元予上訴人（見原審卷一第13頁至第14頁）。
  ㈢被上訴人以原審起訴狀及民事準備㈢狀為解除契約之意思表示
    （見原審卷一第3頁、第57頁、本院卷第375頁）。
六、被上訴人主張上訴人未依系爭契約完成工作，故解除系爭契
    約，請求上訴人返還訂金，及依系爭契約約定之違約金等語
    ，為上訴人所否認，並以前詞置辯。茲就兩造爭點析述如下
    ：
  ㈠兩造約定上訴人之履行期間為何？
　　⒈解釋契約，固須探求當事人立約時之真意，不能拘泥於契
      約之文字，但契約文字業已表示當事人真意，無須別事探
      求者，即不得反捨契約文字而更為曲解（最高法院109年
      度台上字第2074號判決意旨參照）。查：
　　  ⑴系爭契約第2條第1、2項約定：「⒈生效日：甲（即被上
        訴人）乙（即上訴人）雙方簽約且乙方收到甲方訂金日
        起。⒉交貨期：HMI&對位系統開發期為3個月，先配合甲
        方S1機臺目前的HMI系統測試，若測試後兩者相容，則
        對位系統開發2個月，若無法相容，則交期仍為3個月」
        等語（見原審卷一第7頁），即生效日、交貨期合併約
        定於同一條文，且未就「交貨期」之起算另為約定，則
        依系爭契約之文義，已堪信交貨期限應自生效日（即被
        上訴人付訂金之日）起算。而被上訴人於105年7月20日
        依系爭契約約定支付37萬8,000元予上訴人（見兩造不
        爭執事項㈡），則系爭契約自105年7月20日發生效力，
        此亦為兩造所不爭執（見本院卷第331頁）。而兩造復
        不爭執測試結果無法相容（見本院卷第331頁至第332頁
        ），則系爭契約之交貨期限應為3個月（而非2個月），
        依上開說明，上訴人應於系爭契約生效後3個月即於105
        年10月20日交付承攬工作。 
      ⑵而被上訴人於系爭契約生效後，即由員工即第三人羅德
        強、張逸華、何家榮（下分稱其名）多次以電子郵件與
        上訴人法定代理人曾祥麟、員工即第三人張玉峰（下分
        稱其名）聯繫詢問系爭契約之工作進度，其中曾祥麟於
        上開交付期限將屆前之105年10月15日向羅德強稱：「
        目前看來在交握及機台組裝部分有延遲到，本來合約的
        時間是否允許展延」等語（見原審卷一第114頁），羅
        德強於同年月17日上午7時54分詢問希望展延之期間，
        曾祥麟於同日下午3時56分提供更新進度表，羅德強再
        於同日下午4時44分回覆：「原計畫完成日由2016.10.2
        0展延至2016.11.15 ，我已提出簽呈」等語，曾祥麟旋
        於同日下午4時58分回覆：「感謝。」等語（見原審卷
        一第115頁至第117頁），足見曾祥麟向被上訴人提出將
        系爭契約交貨期限展延之意思表示後，經羅德強同意展
        延至105年11月15日，曾祥麟已收受此意思表示並表示
        同意。參照羅德強於兩造105年10月18日曝光機軟體進
        度會議（下稱系爭進度會議）稱：「AND1（即全自動曝
        光機）軟體包含視覺對位所有的動作及功能必須在11/1
        5日完成，HMI可先使用測試用版本，如逾期未完成則依
        據合約規定開始罰款」等語，代表被上訴人參與此次會
        議之曾祥麟僅表示「PLC（中央處理器）與視覺對位交
        握（訊息傳送與回饋）程式需要重新定義，因為AYONIS
        （法商公司）寫有很多保護，因此無法沿用AYONIS交握
        的程式，故PLC程式需要作修改配合視覺對位」等語（
        見原審卷一第213頁），並未就羅德強所述交付或完成
        期限為反對之意思表示，堪信兩造確已合意就上訴人之
        履行期間展延至105年11月15日。
　　　⑶上訴人雖辯以依張逸華、何家榮於系爭進度會議中之陳
        述，可見兩造已將履行期間再次展延至被上訴人交付完
        整點位時起算云云。然張逸華、何家榮分別於系爭進度
        會議中稱：「S1的軟體則等AND1完成後開始更新為銓視
        界版本的視覺對位及完整版的HMI，預計11/30程式修改
        完成」、「1.AND1完整版的HMI預計12/15程式修改完成
        。2.SPC的部分因為不影響機台的功能測試，故會在軟
        體完成後再進行安裝測試。」等語（見原審卷一第213
        頁），僅係就技術面客觀報告S1、AND1軟體更新之預定
        時程，而未能認係就羅德強要求之履行期限為變更，故
        難以張逸華、何家榮上開所述，認兩造有合意再展延上
        訴人履行期間，上訴人此部分所辯，難以憑採。
　　⒉綜上，兩造就上訴人履行期間業已合意展延至105年11月15
      日，堪以認定。　　
  ㈡被上訴人依系爭契約是否負有附隨義務？若有，被上訴人是
    否已完成？
　　⒈按系爭契約前言、第1條第1項工作內容分別約明：「因甲
      方（即被上訴人）開發全自動及半自動曝光機（以下簡稱
      曝光機）之需求，評估乙方（即上訴人）現有之曝光對位
      系統（以下簡稱對位系統）足敷甲方之曝光機之需求，需
      乙方進行對位系統客制化修改以符合甲方全自動和半自動
      曝光機設計。雙方合意由乙方供應對位系統及HMI相關客
      制化服務，及教育訓練予甲方，以協助甲方完成曝光機最
      佳設計及未來銷售客服」、「⒈對位系統：甲方特殊需求
      系統整合應用軟體之開發。其工作內容為：⑴應用軟體開
      發及硬體相容性測試。⑵整機軟硬體配合功能測試及修改…
      」等語（見原審卷一第6頁），則依系爭契約約定，上訴
      人負有設計開發對位軟體，並進行相容性測試、修改之義
      務。又被上訴人於簽立系爭契約前向上訴人提出需求精對
      位為±5μm（內層，底片對位）、±10μm（外層，底片﹢Pane
      l），預對位精度為±0.15mm一情，有規格書可參（見原審
      卷一第61頁至第62頁），上訴人於105年6月5日提供之報
      價單亦載明報價之工作內容、標準為：曝光前預定位視覺
      系統精度要求0.1mm，另曝光機視覺位視覺系統精度要求0
      .005mm，有報價單可參（見原審卷一第230頁），堪信兩
      造嗣後於106年6月28日簽立系爭契約時，就上訴人所設計
      之對位軟體需包含預對位、精對位，且預對位精度為0.1m
      m，精對位精度為0.005mm一情，確已達成意思表示合致。
      又被上訴人主張點位係作為機器與軟體間溝通的代碼，用
      以設計驅動機器（即PLC）之指令，因為在硬碟空間中需
      要有存放位置，故需有特定代碼來識別，且定義各點位意
      義之代碼不能衝突，否則機器無法判斷等語（見本院卷第
      202頁、第218頁），核與上訴人所稱：視覺對位需要代碼
      ，代碼就是點位，點位係接收、存放資料的位置（記憶體
      空間）等語相符（見本院卷第90頁、第202頁至第203頁）
      ，則點位乃係一組有意義之代碼，需有點位方得設計供視
      覺對位使用之指令，亦堪認定。而被上訴人自承：伊附隨
      義務為配合上訴人於程式製作的過程中，與機器本身的溝
      通提供協助，就是把PLC程式聽得懂的語言告訴被上訴人
      ，即點位的概念等語（見本院卷第219頁），則被上訴人
      為使上訴人能順利履行系爭契約，有提供點位予上訴人之
      附隨義務，即堪認定。
　　⒉惟上訴人所設計對位軟體，尚無法達到精度要求，已如曾
      祥麟106年4月27日電郵所述，且上訴人亦不爭執無法提出
      符合系爭契約要求之精度測量（見本院卷第337頁至第338
      頁），此由上訴人所提出之對位系統運作流程截圖（見本
      院卷第123頁至第127頁），圖中小黑實心圓圓心在進入大
      空心圓後，無法達到大空心圓圓心，亦可知未能達到原始
      廠商即法商AYONIS公司對位軟體可使小黑實心圓圓心幾近
      與大空心圓圓心重疊之標準（見本院卷第143頁），自難
      認上訴人已設計符合系爭契約約定之對位軟體，遑論依系
      爭契約約定就整機軟硬體配合功能進行測試、修改，從而
      上訴人未能於約定期限內交付依系爭契約約定之標準完成
      之工作，堪予認定。　
　　⒊上訴人辯以其無法完成工作係因被上訴人未提供完整點位
      ，其無可歸責性云云，然上訴人固須依照被上訴人所提供
      之點位撰寫程式讓機器進行視覺對位之動作，有視覺對位
      系統運作流程截圖可參（見本院卷第123頁至第127頁），
      惟被上訴人除以書面提供其公司曝光機原使用法商AYONIS
      公司軟體之點位外，亦有以口頭提供點位予上訴人一情，
      為上訴人所不爭執（見本院卷第134頁至第135頁）。且上
      訴人於105年9月26日、同年10月6日就點位部分向被上訴
      人表示：點位能沿用法商AYONIS公司部分就沿用，只做局
      部改變等語（見原審卷一第105頁、第110頁）；於105年1
      0月27日表示：進入對位模式開始對位，PLC叫視覺開始動
      作之交握等語（見原審卷一第122頁）；於105年11月11日
      、14日、25日表示：測試對位模式之交握與動作-完成。
      對位即將開始。目前進度-底片對位等語（見原審卷一第1
      27頁至第128頁、第132頁）；於105年12月25日表示：四
      支相機-底片對位完成。精準度需另外量測，對位有些許
      不準確，研判是需要增加凸輪軸補償機制等語（見原審卷
      一第136頁）；於106年1月21日、26日、同年3月15日表示
      ：預對位點位交握測試-OK。預對位-對位與平台動作-完
      成，討論預對位標靶太靠邊，會有辨識問題。今日對點位
      尚未完成，交握流程尚未完成等語（見原審卷一第141頁
      至第142頁、第148頁至第149頁），則上訴人自105年8月9
      日起至106年3月15日止，向被上訴人報告對位軟體設計進
      度時，均未要求被上訴人提出點位，甚且於105年12月25
      日更稱已完成4支相機底片對位，可見被上訴人已提供足
      量點位予上訴人使用，否則何以上訴人於報告進度時，對
      於被上訴人所提供點位不足均隻字未提。又依上㈠⑵⑶所示
      電子郵件及系爭進度會議記錄，上訴人於105年10月間以
      電子郵件請求延期及於進度會議中，均未表示被上訴人有
      何不提供點位之情，且曾祥麟於106年4月27日發送予被上
      訴人之電子郵件稱：「完成貴司此設備的對位已經不是問
      題，剩下如何讓精度更好及整機動作流程部分」等語（見
      原審卷一第161頁；下稱曾祥麟106年4月27日電郵所述）
      ，上訴人依照被上訴人所提供點位既已可以進行對位，足
      見被上訴人已依系爭契約提供足夠點位予上訴人，且上訴
      人依此可撰寫程式使機器進行視覺對位之動作，上訴人未
      能完成工作，並非可歸責於被上訴人。
　　⒋至上訴人雖於106年4月11日、12日、13日、15日、17日提
      及「點位確認（如果今天先給，應該可以縮短時間）」、
      「上次討論本次應取得預對位點位」、「預定位點位確認
      」、「請貴司相關人員協助回覆內容之點位與點位數值」
      、「為了讓動作能更順利，我們需要PLC先將流程跟點位
      都規劃好，雙方的測試才會順利，請發郵件給點位給流程
      」等語（見原審卷一第150頁至第152頁、第154頁、第157
      頁），然此均在兩造合意延展之交付期限即105年11月15
      日之後，且上訴人於105年12月25日自稱已完成4支相機底
      片對位，已如前述，則上訴人何需於106年4月11日後另密
      集要求被上訴人提供點位？況被上訴人所提供之點位，既
      已足供上訴人設計對位軟體驅動機器進行對位動作，上訴
      人又未說明被上訴人究係應提供何點位卻未提供，僅空言
      被上訴人未為提供完整點位，上訴人此部分所辯，實難採
      憑。上訴人又辯以：依張逸華、何家榮於系爭進度會議中
      所述，顯見被上訴人未完成協力義務云云。然觀諸張逸華
      、何家榮於系爭進度會議之陳述，並未述及被上訴人未提
      供點位（見原審卷一第213頁），且曾祥麟代表上訴人出
      席系爭進度會議時，並未要求被上訴人須提供點位，更未
      提及被上訴人未盡提供點位附隨義務之情（見原審卷一第
      213頁），則上訴人此部分所辯，亦不足採。
　　⒌綜上，被上訴人主張上訴人未於兩造合意延展後之履約期
      限即105年11月15日前完成系爭契約之工作，且上訴人未
      完成工作並非可歸責於被上訴人，堪以認定。
　㈢被上訴人解除系爭契約有無理由？　　　　　　　　
　  ⒈按乙方（即上訴人）未能依限履行合約，逾期滿30日者，
      甲方（即被上訴人）得逕行解約，另由乙方返還所收價款
      並支付甲方相等金額違約金，為系爭契約第8條第4項所約
      明。上訴人之履行期間為105年11月15日，而上訴人未能
      在此之前完成等情，均如前述，且已超過約定履行期間30
      日，則被上訴人依前開約定，以原審起訴狀及民事準備理
      由㈢繕本送達上訴人為解除契約之意思表示，上訴人於106
      年10月6日收受此意思表示（見原審卷一第3頁、第24頁）
      ，則上訴人主張系爭契約業經其合法解除，自屬有據。
　　⒉上訴人雖辯以被上訴人解除系爭契約違反誠信原則云云。
      然上訴人無法完成承攬工作非可歸責於被上訴人，已如前
      述，被上訴人係依系爭契約約定解除系爭契約，難認有何
      違反誠信原則之情，上訴人此部分所辯，要難採憑。
  ㈣被上訴人請求上訴人返還已付訂金37萬8,000元及違約金147
    萬9,600元，有無理由？
　　⒈已收受訂金部分：
　　　按無法律上之原因而受利益，致他人受損害者，應返還其
      利益。雖有法律上之原因，而其後已不存在者，亦同。民
      法第179條定有明文。查被上訴人依系爭契約第8條第4項
      約定，已合法解除系爭契約，已如前述，則上訴人所收受
      訂金37萬8,000元，已無法律上原因，依上開規定，上訴
      人應返還訂金37萬8,000元。
　　⒉違約金部分：
　　　⑴系爭契約第8條第3項、第4項約定：「乙方（即上訴人）應依約如期完工，除因人力不可抗拒因素，或經甲方修訂同意延期者例外，每逾1日罰款NTD：千分之三元。」、「乙方未能依限履行合約，逾期滿30日者，甲方得逕行解約，另由乙方返還所收價款並支付甲方相等金額違約金。」等語（見原審卷第8頁）。被上訴人既已合法解除系爭契約，自得依上開約定請求上訴人給付違約金。
　　　⑵被上訴人於105年7月20日已支付訂金37萬8,000元（見兩造不爭執事項㈡），依系爭契約第8條第4項約定，被上訴人向上訴人請求已支付同額違約金37萬8,000元，自屬有據。
　　　⑶被上訴人雖主張其得請求自105年10月21日起至106年8月
        23日止，按日以合約總價千分之3計算之違約金云云。
        惟系爭契約第8條第3項係約明：「上訴人如未能如期完
        工即應給付被上訴人每日罰款『NTD千分之3元』」（見原
        審卷一第8頁），其文義已約明違約金計算標準為逾期
        期間每日0.003元，並非「按合約總價之千分之3計算每
        日違約金」，本院即不得反捨契約文字而更為曲解，又
        系爭契約已延展至105年11月15日止，則被上訴人僅得
        請求105年11月16日起至106年8月23日止共280日，每日
        以千分之3元計算之違約金，據此計算被上訴人得請求
        此部分之違約金為1元（計算式：3/1000×280＝0.84，元
        以下四捨五入），逾此範圍即屬無據。
　　　⑷按約定之違約金額過高者，法院得減至相當之數額，為
        民法第252條所明定，此規定乃係賦與法院得依兩造所
        提出之事證資料，斟酌社會經濟狀況並平衡兩造利益而
        為妥適裁量、判斷之權限，非謂法院須依職權蒐集、調
        查有關當事人約定之違約金額是否有過高之事實，而因
        此排除債務人就違約金過高之利己事實，依辯論主義所
        應負之主張及舉證責任。況違約金之約定，為當事人契
        約自由、私法自治原則之體現，雙方於訂約時，既已盱
        衡自己履約之意願、經濟能力、對方違約時自己所受損
        害之程度等主、客觀因素，本諸自由意識及平等地位自
        主決定，除非債務人主張並舉證約定之違約金額過高而
        顯失公平，法院得基於法律之規定，審酌該約定金額是
        否確有過高情事及應予如何核減至相當數額，以實現社
        會正義外，當事人均應同受該違約金約定之拘束，法院
        亦應予以尊重，始符契約約定之本旨（最高法院93年度
        台上第909號判決意旨參照）。上訴人雖辯以其有完成
        部分工作，故被上訴人請求之違約金過高云云，惟上訴
        人雖曾依被上訴人所提供點位設計對位系統軟體（見本
        院卷第123頁至第127頁），然未達到系爭契約之精度要
        求，已如前述，其工作既不符合系爭契約約定及被上訴
        人需求，縱上訴人有為此部分工作，亦難為被上訴人所
        使用，而被上訴人因上訴人未如期交付工作物，致另需
        向法商AYONIS公司購買精對位視覺對位軟體、HMI，並
        向其他廠商購買預對位軟體，非無受有損害，況兩造約
        定以被上訴人已給付款項及按日以千分之3元計算違約
        金，其以上訴人預收款項之金額作為計算違約金之標準
        ，已考量上訴人預受利益及被上訴人所受違約損害間之
        平衡；至按日計算千分之3元違約金部分，金額甚微，
        依上開說明，難認有何違約金過高之情，上訴人請求酌
        減，尚無足取。
    ⒊綜上，被上訴人得請求上訴人給付之金額為75萬6,001 元
      （計算式：378,000＋378,000＋1 ＝756,001），逾此範圍即
      不應准許。
七、綜上所述，被上訴人依民法第179條、系爭契約第8條第3項
    、第4項約定請求上訴人給付75萬6,001元及自起訴狀繕本送
    達上訴人翌日即106年10月7日（見原審卷一第24頁送達證書
    ）起至清償日止，按週年利率5%計算之利息，為有理由，應
    予准許，逾此部分之請求則屬無據，不應准許。原審就上開
    應准許部分，為上訴人敗訴之判決，並為准、免假執行之宣
    告，就上開不應准許部分，為被上訴人敗訴之判決，均無違
    誤。上訴人、被上訴人就各自敗訴部分分別提起上訴及附帶
    上訴，指摘原判決不利於己部分不當，求予廢棄改判，均無
    理由，上訴及附帶上訴均應駁回。
八、本件事證已臻明確，兩造其餘之攻擊或防禦方法及未經援用
    之證據，經斟酌後認均不足影響判決之結果，自無逐一論駁
    之必要，併此敘明。
九、據上論結，本件上訴及附帶上訴均為無理由，依民事訴訟法
    第449條第1項、第78條，判決如主文。
中　　華　　民　　國　　109 　年　　10　　月　　20　　日
                    民事第三庭    
                        審判長法  官 王怡雯
                              法  官 徐淑芬
                              法  官 朱美璘
正本係照原本作成。
不得上訴。
中　　華　　民　　國　　109 　年　　10　　月　　20　　日
    　　　　　　　　　　　　　書記官 蔡宜蓁